【裁判字號】    99,上,223
【裁判日期】    990831
【裁判案由】    債務人異議之訴
【裁判全文】
臺灣高等法院民事判決                   99年度上字第223號
上  訴  人  戊○○
訴訟代理人  丙○○
訴訟代理人  劉敏卿  律師
被 上 訴人  甲○○
訴訟代理人  乙○○
上列當事人間債務人異議之訴事件，上訴人對於中華民國99年1
月6日臺灣板橋地方法院98年度訴字第2259號第一審判決提起上
訴，經本院於99年8月17日言詞辯論終結，判決如下：
    主  文
上訴駁回。
第二審訴訟費用由上訴人負擔。
    事實及理由
一、被上訴人起訴主張：被上訴人原擬向上訴人借款，於民國（
    下同）89年6月28日簽發如原判決附表所示面額新臺幣 (下
    同)500 萬元之本票1紙（下稱系爭本票）交予上訴人用以擔
    保借款債權之履行，惟其後被上訴人並未向上訴人借款。詎
    上訴人卻持系爭本票向臺灣臺中地方法院聲請取得91年度票
    字第25752號本票裁定（下稱系爭本票裁定），並以系爭本
    票裁定為執行名義向臺灣板橋地方法院（下稱板橋地院）以
    98年度司執字第60972號聲請強制執行，惟系爭本票之到期
    日為91年7月31日，依票據法第22條規定1項之規定，系爭本
    票之票據上之權利，已罹於時效而消滅，上訴人自不得再持
    系爭本票裁定為執行名義聲請執行。是上訴人據以強制執行
    之執行名義即系爭本票裁定有債權不成立或消滅或妨礙債權
    人請求之事由發生等情。爰依民事訴訟法第247條第1項及強
    制執行法第14條規定，求為命：(一)確認系爭本票裁定之票款
    債權不存在。(二)板橋地院98年度司執字第60972號清償票款
    強制執行事件應予撤銷。(三)上訴人應將系爭本票返還予被上
    訴人。（原審判決確認上訴人持有被上訴人所簽發之系爭本
    票，對被上訴人之票據債權不存在、板橋地院98年度司執字
    第60972號強制執行事件所為之強制執行程序應予撤銷，並
    駁回被上訴人其餘之請求。上訴人就其敗訴部分，聲明不服
    ，提起上訴。被上訴人就其敗訴部分，未據聲明不服，該部
    分已告確定。）並答辯聲明：上訴駁回。
二、上訴人則以：兩造於89年6月28日簽訂協議書，上訴人當場
    交付現金20萬元給被上訴人，另交付兩張台中九信西屯分社
    兩張支票票款計180萬元給被上訴人，被上訴人已收取上訴
    人給付之200萬元借款，被上訴人遂簽發系爭本票交予上訴
    人作為債權憑證，此為系爭本票債權之原因關係。另訴外人
    丁○○代上訴人與被上訴人簽署98年4月4日協議書（下稱98
    年4月4日協議書）時，因被上訴人詐稱其無任何財產可供執
    行，且無力清償系爭本票債權，遂以200萬元為債權額分期
    攤還，惟被上訴人實有鉅額資產，上訴人係受被上訴人詐欺
    始簽立98年4月4日協議書，上訴人得依法撤銷該意思表示，
    不受98年4月4日協議書之拘束。又被上訴人簽發系爭本票金
    額500萬元，其中200萬元為借款債權，另300萬元為違約金
    債權，縱違約金額約定過高，法院得依職權酌減之，是被上
    訴人提起債務人異議之訴，請求撤銷執行程序為無理由，應
    予駁回等語，資為抗辯。並上訴聲明：(一)原判決不利上訴人
    部分廢棄。(二)上廢棄部分，被上訴人在第一審之訴駁回。
三、被上訴人主張其原擬向上訴人借款，於89年6月28日簽發系
    爭本票交予上訴人用以擔保借款債權之履行，嗣被上訴人並
    未向上訴人借款。詎上訴人卻持系爭本票取得系爭本票裁定
    ，並以之為執行名義向板橋地院以98年度司執字第60972號
    聲請強制執行之事實，業據提出本票乙紙、臺灣臺中地方法
    院聲請取得91年度票字第25752號民事裁定、民事聲請強制
    執行狀、板橋地院98年8月12日板院輔98司執土字第60972號
    查封登記函等件為證 (見原審卷第6-12頁)，上訴人則以前
    詞抗辯。經查：
  (一)按確認法律關係不存在之訴，如上訴人主張其法律關係存在
    時，應由上訴人負舉證責任（最高法院42年度台上字第170
    號判例意旨參照）。又依票據法第13條前段規定觀之，票據
    債務人固不得以自己與執票人之前手間所存抗辯之事由對抗
    執票人，惟若以其自己與執票人間所存抗辯之事由資為對抗
    ，則非法所不許，惟須以兩者間有得資為對抗之抗辯事由存
    在為限，亦即該票據係基於票據債務人與執票人間之特定目
    的簽發，但該目的有不能或不達之情形，始足當之。換言之
    ，必須票據債務人與執票人間為票據直接授受者，始有其適
    用。本票固為無因證券，票據債務人不得以自己與發票人或
    執票人前手間所存在之抗辯事由，對抗執票人。然發票人非
    不得以自己與執票人間所存之抗辯事由對抗執票人，此觀票
    據法第13條上段之反面解釋而自明。如發票人一旦提出其基
    礎原因關係不存在之對人抗辯，執票人自應就該基礎原因關
    係存在之積極事實，負舉證責任。另本票雖為無因證券，然
    發票人非不得以自己與執票人間所存之抗辯事由對抗執票人
    ，如發票人提出其基礎原因關係不存在之對人抗辯，執票人
    自應就該基礎原因關係存在之積極事實，負舉證責任。（最
    高法院94年度台簡上字第9號、81年度台上字第879號及96年
    度台簡上字第23號裁判意旨參照）。
  (二)查被上訴人主張其簽發系爭本票交付上訴人，兩造間為系爭
    本票直接授受者，被上訴人以系爭本票之原因關係不存在為
    抗辯事由而主張票據債權不存在，依上開說明，自應由上訴
    人就原因關係存在一節，負舉證責任。上訴人雖陳稱被上訴
    人係為保證履行200萬元借款債務目的而簽發系爭本票，然
    依系爭協議書之記載，兩造固有200萬元之借貸，惟系爭協
    議書上並無另行簽發系爭本票作為保證之記載，且被上訴人
    所簽發之系爭本票上，並無「保證」字樣之記載，基於票據
    之文義性，並不生保證之效力，參諸系爭本票面額為500萬
    元，被上訴人僅向上訴人借款200萬元，焉有簽發高達逾本
    金1倍半之系爭本票資為保證之用，上訴人此一抗辯，顯與
    常情不符，自不可採。上訴人另以98年4月4日協議書及郵政
    匯票3紙以為證明，然依卷附98年4月4日協議書僅記載被上
    訴人積欠上訴人200萬元，郵政國內匯款執據3紙亦係根據該
    協議書為分期清償之證明文件(見原審卷第56-59頁)，核與
    系爭本票無涉，尚難認屬系爭本票之原因關係之證明。此外
    ，上訴人無法提出其他證據足以證明與被上訴人間有500萬
    元消費借貸契約意思表示合致及交付500萬元借款予被上訴
    人之事實，依前揭說明，自應為不利於上訴人之認定。上訴
    人既無法舉證證明與被上訴人間就系爭本票之原因關係存在
    ，故被上訴人請求確認上訴人持有被上訴人所簽發系爭本票
    之票據債權不存在，洵屬有據，應予准許。
  (三)再按「執行名義成立後，如有消滅或妨礙債權人請求之事由
    發生，債務人得於強制執行程序終結前，向執行法院對債權
    人提起異議之訴。如以裁判為執行名義時，其為異議原因之
    事實發生在前訴訟言詞辯論終結後者，亦得主張之。執行名
    義無確定判決同一之效力者，於執行名義成立前，如有債權
    不成立或消滅或妨礙債權人請求之事由發生，債務人亦得於
    強制執行程序終結前提起異議之訴。」強制執行法第14條第
    1項、第2項定有明文。
  (四)經查，被上訴人主張上訴人執系爭本票裁定作為執行名義，
    聲請強制執行被上訴人之財產，並由板橋地院以98年度司執
    字第60972號清償票款事件進行強制執行程序之事實，有該
    強制執行事件卷宗影本在卷可稽(見證物外放)。又上訴人據
    以執行之執行名義為准以本票強制執行之裁定，為非訟裁定
    ，並無與確定判決有同一效力，因上訴人對於被上訴人並無
    系爭本票債權存在，已詳述如前，依上開規定，被上訴人以
    於執行名義成立前有債權不成立之事由存在，而提起債務人
    異議之訴，並請求撤銷板橋地院98年度司執字第60972號強
    制執行程序，於法有據，應予准許。
四、綜上所述，被上訴人請求確認上訴人持有被上訴人所簽發系
    爭本票之票據債權不存在，並請求撤銷板橋地院98年度司執
    字第60972號強制執行程序，為有理由，應予准許，是則原
    判決為上訴人敗訴部分之判決，經核於法並無不合。上訴論
    旨指摘原判決該部分不當，求予廢棄改判，為無理由，應予
    駁回。
五、本件事證已臻明確，兩造所為之其他主張、陳述並所提之證
    據，經審酌後，認均與本件之結論無礙，不再一一論述，併
    予敘明。
六、據上論結，本件上訴為無理由，爰判決如主文。
中    華    民    國    99    年    8    月    31    日
                    民事第十三庭
                        審判長法  官  蕭艿菁
                              法  官  周舒雁
                              法  官  陳姿岑
正本係照原本作成。
如不服本判決，應於收受送達後20日內向本院提出上訴書狀，其
未表明上訴理由者，應於提出上訴後20日內向本院補提理由書狀
（均須按他造當事人之人數附繕本）上訴時應提出委任律師或具
有律師資格之人之委任狀；委任有律師資格者，另應附具律師資
格證書及釋明委任人與受任人有民事訴訟法第466條之1第1項但
書或第2項（詳附註）所定關係之釋明文書影本。如委任律師提
起上訴者，應一併繳納上訴審裁判費。
中    華    民    國    99    年    9     月    1     日
                               書記官  黃慶霽
附註：
民事訴訟法第466條之1（第1項、第2項）：
對於第二審判決上訴，上訴人應委任律師為訴訟代理人。但上訴
人或其他法定代理人具有律師資格者，不在此限。
上訴人之配偶、三親等內之血親、二親等內之姻親，或上訴人為
法人、中央或地方機關時，其所屬專任人員具有律師資格並經法
院認為適當者，亦得為第三審訴訟代理人。

司法院資訊處製作；財團法人民間司法改革基金會備份。
